臺灣高等法院臺中分院民事判決　九十年度家上字第一二八號
　　　上　訴　人　乙○○
　　　被上訴人　　甲○○
右當事人間履行同居事件，上訴人對於中華民國九十年七月三十日臺灣臺中地方法院
九十年婚字第四四七號第一審判決提起上訴，本院判決如左：
      主      文
上訴人之上訴及反訴均駁回。
第二審（含反訴）訴訟費用由上訴人負擔。
      事實及理由
一、本件上訴人於言詞辯論期日未到場，經核並無民事訴訟法第三百八十六條所列各
    款情形，爰依被上訴人之聲請，由其一造辯論而為判決，合先敘明。又婚姻無效
    或撤銷婚姻，與確認婚姻成立或不成立及離婚或夫妻同居之訴，得合併提起，或
    於第一審或第二審言詞辯論終結前，為訴之變更、追加或提起反訴，為民事訴訟
    法第五百七十二條第一項所明定，上訴人於本院言詞辯論終結前，提起反訴，求
    為准與被上訴人離婚之判決，無須經他造之同意，自應准許。
二、被上訴人主張：兩造為夫妻關係，婚後兩造經父母同意，遷出父母住所，至台中
    市○○路○段七號四樓共同生活。其後因被上訴人父親生病，為方便就近照顧父
　　親起見，兩造遂又共同搬遷至台中縣大里市○里路一０號五Ａ居住，豈料上訴人
　　於民國（以下同）八十九年十月十四日離家後即拒不返家，求為命上訴人與被上
　　訴人同居之判決。
三、上訴人則以：兩造於八十九年一月二十九日協議離婚，雖未辦理離婚登記，惟已
    協議分居，並有別居之事實，上訴人自有不能同居之正當理由，且上訴人簽訂離
    婚協議後，僅少數幾次因被上訴人之邀約而前往，並無與被上訴人同居之意等語
    ，資為抗辯。並於本院反訴主張：被上訴人個性好強且情緒化，兩造自八十五年
    十二月十八日結婚後，常因瑣事爭吵，被上訴人還多次拿刀架在上訴人脖子要脅
    ，或拿刀威脅自殺。又被上訴人多次要求離婚，先後於八十六年五月、八十九年
    一月二十九日簽訂離婚協議書，而被上訴人提出履行同居之訴，係遂行其請求判
    決離婚之依據，且兩造自八十九年一月二十九日迄今，近二年時間未有同居之情
    事，顯然兩造婚姻於主觀及客觀上均無維持之可能，被上訴人再三提出離婚之請
    求，使上訴人喪失維持婚姻之意願，對此難以維持婚姻之事由，係可歸責於被上
　　訴人，自得依民法第一千零五十二條第二項規定訴請離婚等情，求為准上訴人與
　　被上訴人離婚之判決。
四、被上訴人主張兩造為夫妻，上訴人現未與被上訴人同居之事實，業據提出戶籍謄
    本一件為證，且為上訴人所不爭，自堪信為真實。上訴人以兩造於八十九年一月
    二十九日簽訂離婚協議書，已協議分居，並有別居之事實，應有不能同居之正當
    理由抗辯。是本院應審究者為，上訴人有無不能同居之正當理由？玆就兩造所舉
    各項事證，論述如后：
  (一)兩造於八十九年一月二十九日簽訂離婚協議書（見原審卷二一至二二頁），該離
　　婚協議書第十一條約定：「本協議書一式三份，雙方各留一份呈戶政事務所辦理
　　離婚登記」（見原審卷二二頁）。惟嗣後未辦理離婚登記，此為兩造所不爭執，
　　自不發生離婚之效力。
  (二)證人即被上訴人之母陳玉珠證稱：簽立協議書翌日，兩造即已和好，而未辦離婚
    登記，嗣並一同出國旅遊等語（見原審卷三三頁），證諸兩造於八十九年六月十
    八日至二十三日偕同至泰國遊玩，在旅遊期間並同房居住，及八十九年十月十三
　　、四日至台灣民俗村遊玩，此為兩造所不爭執（見本院卷四八頁、原審卷一五頁
　　），且有機票在卷可證（見原審卷二九頁）。及上訴人不爭執於八十九年六月三
　　十日被上訴人之祖母過世時，偕同往嘉義拈香祭拜（見原審卷一五、本院卷四八
　　頁），兩造於八十九年一月二十九日未向戶政機關辦理離婚登記等情，可證明證
　　人陳玉珠前開證述，應屬真實。
  (三)兩造承租台中縣大里市○里路十號五Ａ房屋，係由上訴人為承租人，被上訴人為
    保證人，租賃期間自八十九年六月一日起至九十年五月三十一日止，有該租賃契
    約可稽（見原審卷二三至二八頁），上訴人並不爭執簽訂租賃契約書，僅辯稱被
    上訴人續租（按指九十年六月一日起至九十一年五月三十一日止之續租）未經其
　　同意（見原審卷一三頁）。應認係由上訴人承租上述房屋甚明。
  (四)證人即被上訴人之妹黃郁芬證稱：被上訴人住處有上訴人衣物等語（見原審卷一
　　四至一五頁）。上訴人亦自陳自八十九年六月至十月間至台中縣大里市○里路十
　　號五Ａ房屋過夜（見本院卷四八至四九頁），足認證人黃郁芬所為上開證述為真
    實。
　(五)由上所述，足證兩造於八十九年一月二十九日簽訂離婚協議書翌日即已和好，並
　　以台中縣大里市○里路十號五Ａ房屋為兩造同居之處所。上訴人主張兩造於簽訂
　　離婚協議書，即已別居，與前開事證不符，不足採取。兩造簽訂離婚協議書後，
　　未向戶政機關辦理離婚登記，則兩造婚姻仍屬存在，並不能因曾簽訂離婚協議書
　　，即有不履行同居之權利，上訴人抗辯兩造簽訂離婚協議書，協議分居，有別居
　　之事實，應有不能同居之正當理由云云，即屬無據。
五、按夫妻互負同居之義務，民法第一千零一條有明文規定。又依八十七年六月十七
　　日修正公布之民法第一千零二條規定，夫妻之住所，由雙方共同協議之；未為協
　　議或協議不成時，得聲請法院定之。法院為裁定前，以夫妻共同戶籍地推定為其
　　住所。而夫妻住所之設定與夫妻應履行同居之義務尚有不同，住所乃決定各項法
　　律效力之中心地，非民法所定履行同居義務之唯一處所。夫妻縱未設定住所，仍
　　應以永久共同生活為目的，互負履行同居之義務（司法院大法官會議釋字第四五
　　二號著有解釋參照）。本件依戶籍謄本記載，兩造均設籍於台中市○○路○段一
　　一二號（見原審卷三至六頁），惟兩造自八十九年六月一日已承租台中縣大里市
　　○里路十號五Ａ，有租賃契約書在卷可證（見原審卷二三至二九頁），並以之為
　　同居之處所，已如前述。上訴人拒不履行同居義務，又無不能同居之正當理由，
　　是被上訴人請求上訴人履行同居，為有理由，應予准許。原審據此為被上訴人勝
　　訴之判決，核無違誤，上訴意旨仍執前詞，指摘原判決不當，求予廢棄，為無理
　　由，應駁回其上訴。
六、按民法第一千零五十二條第二項雖規定，「有前項以外之重大事由，難以維持婚
　　姻者，夫妻之一方得請求離婚」，但夫或妻依該條項規定請求離婚，必其事由甚
　　為重大，已達難以維持婚姻之程度，始得據以請求離婚；又該項所謂重大事由難
　　以維持婚姻而得請求離婚者，以其事由應由夫妻之一方負責者，僅他方得請求離
　　婚。上訴人以前詞主張依民法第一千零五十二條第二項規定，反訴請求離婚。因
    此，本院應審究者為上訴人主張，是否真實？如為真實，其事由是否重大，已達
    難以維持婚姻之程度？分述如后：
  (一)上訴人主張被上訴人個性好強且情緒化，常因瑣事爭吵等語，並據證人即上訴人
　　之母賴廖秀及上訴人之兄賴義聰證述兩造常為瑣事爭吵，且被上訴人無法與上訴
　　人父母兄弟相處等語明確（見本院卷三四、五十頁）。雖兩造固常有爭吵之事，
　　而影響夫妻感情，惟夫妻是分別來自不同家庭之成員所組成，其生活習慣、思想
　　、觀念、價值標準、嗜好興趣均可能不同，且難免受其原生家庭親屬之影響，而
　　生齟齬，自需經由夫妻長時間相處後，以互相容忍、互相體諒、互相尊重、互相
　　包容之態度，共營美滿夫妻生活。本件兩造雖有爭吵，惟事後言歸於好，且結伴
　　出國旅遊，賃屋居住於台中縣大里市○里路十號五Ａ，均如前述，被上訴人於本
　　院表明欲挽回兩造之婚姻（見本院卷三六頁），上訴人於本院曾供述被上訴人對
　　其關心過頭等語（見本院卷三五頁），兩造婚姻生活顯然仍可期待，兩造往後本
　　著互相容忍、互相體諒、互相尊重、互相包容之態度，溝通協調，自可共營美滿
　　之夫妻生活。自不得以兩造常有爭吵，即認有難以維持婚姻之重大事由。
　(二)上訴人又主張被上訴人多次要求離婚，先後於八十六年五月、八十九年一月二十
　　九日簽訂離婚協議書，又被上訴人提出履行同居之訴，係遂行其請求判決離婚之
　　依據，且兩造自八十九年一月二十九日迄今，近二年時間未有同居之情事，顯然
　　兩造婚姻於主觀及客觀上均無維持之可能，被上訴人再三提出離婚之請求，使上
　　訴人喪失維持婚姻之意願等語。惟被上訴人於本院表明欲挽回兩造之婚姻，且請
　　求上訴人與其同居等語（見本院卷三六頁）。查，兩造最後簽立離婚協議書之時
　　間係八十九年一月二十九日，惟於簽立該離婚協議書後，兩造復歸於好，共同經
　　營婚姻生活，且結伴出國旅遊，賃屋居住於台中縣大里市○里路十號五Ａ，已如
　　前述。則該項曾簽立協議離婚之事由，即不能認有難以維持婚姻之重大事由。又
　　上訴人主張被上訴人還多次拿刀架在上訴人脖子要脅，或拿刀威脅自殺等語，惟
　　為被上訴人所否認，而上訴人並未舉證證明，自不足採信。
  (三)依前所述，兩造間並無已達難以維持婚姻程度之重大事由，從而，上訴人依民法
    第一千零五十二條第二項反訴請求離婚，即無理由，應駁回其反訴。本件事證已
    臻明確，兩造其餘攻擊防禦方法，與本件判決結果並無影響，毋庸逐一論述。
據上論結：本件上訴人之上訴及反訴均無理由，依民事訴訟法第四百四十九條第一項
、第七十八條、第四百六十三條、第三百八十五條第一項前段，判決如主文。
中　　　華　　　民　　　國　　九十一　　年　　　五　　　月　　 十五　　 日
~B1民事第六庭審判長法　官　吳火川
~B2　　　　　　　　法　官　吳惠郁
~B3　　　　　　　　法　官　饒鴻鵬
右為正本係照原本作成。
如對本判決上訴，須於收受判決送達後二十日內向本院提出上訴書狀，其未表明上訴
理由者，應於提出上訴後二十日內向本院提出上訴理由書（須按他造人數附具繕本）
，並繳納送達用雙掛號郵票拾份（每份參拾肆元）。
上訴時應提出委任律師或具有律師資格之人之委任狀；委任有律師資格者，另應附具
律師及格證書及釋明委任人與受任人有民事訴訟法第四百六十六條之一第一項但書或
第二項（詳附註）所定關係之釋明文書影本。
~B 　 　　　　　　書記官　陳三軫
中　　　華　　　民　　　國　　九十一　　年　　　五　　　月　　 十六　　 日
附註：
民事訴訟法第四百六十六條之一（第一項、第二項）
對於第二審判決上訴，上訴人應委任律師為訴訟代理人。但上訴人或其法定代理人具
有律師資格者，不在此限。
上訴人之配偶、三親等內之血親、二親等內之姻親，或上訴人為法人、中央或地方機
關時，其所屬專任人員具有律師資格並經法院認為適當者，亦得為第三審訴訟代理人
。
                                                                        Ｂ
